Inventaris van het archief van het Ministerie van Binnenlandse Zaken: Afdeling Gevangenissen, 1823-1842
Nationaal Archief, Den Haag
Binnenlandse Zaken, Gevangenissen
BiZa / Gevangenissen
1823-1842
B24036
15.50 meter; 159 inventarisnummers.
Nationaal Archief, Den Haag
Ministerie van Binnenlandse Zaken, Administratie voor Armwezen en Gevangenissen
Ministerie van Binnenlandse Zaken, Administratie voor de Gevangenissen
Ministerie van Binnenlandse Zaken, 6e Afdeling Gevangenissen
Het archief is geheel op onderwerp geordend. De rubrieken weerspiegelen de taken: zorg voor de gevangenisgebouwen, het personeel, de colleges van regenten en (bij grote gevangenissen) de commissies van administratie, de verzorging van de gedetineerden (waaronder arbeid, vakonderricht en geneeskundige zorg). Ook bevat het archief een serie jaarverslagen over de militaire en civiele gevangenissen.
Archiefvorming
Geschiedenis van het archiefbeheer
De administratie van de gevangenissen, die van eind 1813 tot 14 oktober 1823 berustte bij het departement van Justitie, ging ingevolge het K.B. van 17 september 1823 nr.12 met ingang van 15 oktober 1823 over naar het departement van Binnenlandse Zaken. Deze administratie berustte daar eerst bij de afdeling Armwezen en gevangenissen, administrateur Jhr. Mr.P.J.de Bye, daarna, ingevolge het K.B. van 26 Maart 1826 nr. 107, bij de zelfstandige afdeling Gevangenissen, die echter in haar administrateurs Mr.A.Brocx (1826-1828) en E.J.Prévinaire (1828-1831) verbonden bleef met de afdeling Armwezen (K.B. 1 november 1828 nr. 42/3).
De bij de reorganisatie van 1 januari 1832 gevormde 6e afdeling Gevangenissen werd 1 juli 1842 opgeheven, toen taak en personeel, ingevolge het K.B. van 25 mei 1842 nr. 98, overgingen naar het departement van Justitie.
De verwerving van het archief
Overbrenging van een overheidsarchief
Inhoud en structuur van het archief
2.04
Selectie en vernietiging
In 1948 werden de voor vernietiging in aanmerking komende archivalia uit het archief verwijderd.
Ordening van het archief
Na de vernietiging in 1948 van de daarvoor in aanmerking komende archivalia, werden de te bewaren stukken niet meer tijdrekenkundig, doch zaaksgewijs opgeborgen in 'dossiers', gevormd op grond van de rubrieken van de indices. Evenals bij de andere afdelingen van Binnenlandse Zaken was het archief over de jaren 1823-1831 gesplitst in minister-en administrateur-briefwisseling. De eerste was gemerkt A, de tweede D.
Aanwijzingen voor de gebruiker
Openbaarheidsbeperkingen
Volledig openbaar.
Materiële beperkingen
Aanvraaginstructie
Openbare archiefstukken kunnen online worden aangevraagd en gereserveerd. U kunt dit ook via de terminals in de studiezaal van het Nationaal Archief doen. Om te kunnen reserveren dient u de volgende stappen te volgen:
U maakt een profiel aan op www.gahetna.nl, en logt vervolgens in
Via de archiefinventaris (alleen de beschrijvingen met rode nummers) selecteert u het gewenste archiefstuk door op de knop 'Reserveren' te klikken
In het volgende scherm geeft u aan op welke dag u het archiefstuk wilt inzien
Indien u zich bevindt in de studiezaal en een tafelnummer heeft ontvangen kunt u dit nummer vermelden. Als u geen tafelnummer heeft kunt u tafelnummer 777 laten staan
Vervolgens bevestigt u uw reservering door deze te versturen.
Verwant materiaal
Beschikbaarheid van kopieën
Afgescheiden archiefmateriaal
De afdeling Armwezen, die eerst ook in deze toegang beschreven stond, is overgebracht naar toegang 2.04.56.
Beschrijving van de series en archiefbestanddelen
- Dossiers, A
  - Dossier 1, stukken administratie van het gevangeniswezen in het algemeen, 5 januari 1824-9 maart 1830; 1; 1 omslag
  - Dossier 2, algemene verordeningen, wetten en besluiten, 1823-1840; 2-3; 2 omslagen
    - 24 november 1823-9 juli 1828, 2
    - 26 juli 1828-28 juli 1840, 3
  - Dossier 3, archieven van het ministerie, 29 oktober 1823-30 januari 1827; 4; 1 omslag
  - Dossier 4, bezoldiging der beambten bij de gevangenissen, 1824-1837; 5-8; 4 omslagen
    - 20 januari 1824-13 juli 1826, 5
    - 14 juli 1826-18 december 1827, 6
    - 4 januari 1828-29 december 1830, 7
    - 11 januari 1831-22 december 1837, 8
  - Dossier 5, brandspuiten, 16 december 1825-15 november 1831; 9; 1 omslag
  - Dossier 6, commissies van administratie of colleges van Regenten over de gevangenissen, 1823-1842; 10-14; 5 omslagen
    - 27 oktober 1823-21 december 1825, 10
    - 5 januari-1826-2 december 1828, 11
    - 5 februari 1829-20 december 1831, 12
    - 10 januari 1832-24 november 1838, 13
    - 12 februari 1839-29 juni 1842, 14
  - Dossier 7, driemaandelijks verslag van de toestand der gevangenissen te Leiden en Gent, Dossier 8, directie over de arbeid de gevangenissen; 31 januari 1825-26 augustus 1830.; 7 november 1823-3 maart 1828.; 15; 1 omslag
  - Dossier 9, eigen beheer in de gevangenissen, Dossier 10, fictieve munt; 8 januari 1825-14 januari 1829.; 4 februari 1824-15 maart 1842; 16; 1 omslag
  - Dossier 11, godsdienstoefeningen in de gevangenissen, 1823-1842; 17-19; 3 omslagen
    - 17 november 1823-10 april 1827, 17
    - 14 mei 1827-11 november 1829, 18
    - 20 november 1829-14 mei 1842, 19
  - Dossier 12, orde, toezicht en bestuur in de gevangenissen, 1823-1842; 20-21; 2 omslagen
    - 16 oktober 1823-24 november 1825, 20
    - 17 januari 1826-15 maart 1842, 21
  - Dossier 13, geneeskundige dienst in de gevangenissen, 1823-1842; 22-26; 5 omslagen
    - 16 oktober 1823-10 augustus 1824, 22
    - 10 augustus 1824-12 december 1825, 23
    - 7 januari 1826-11 april 1829, 24
    - 1 mei 1829-3 oktober 1832, 25
    - 23 mei 1833-30 mei 1842, 26
  - Dossier 14, huizen van arrest, 1823-1842; 27-32; 6 omslagen
    - 27 oktober 1823-16 november 1825, 27
    - 2 januari 1826-16 september 1826, 28
    - 25 januari 1827-22 december 1827, 29
    - 5 februari 1828-10 april 1830, 30
    - 7 januari 1832-30 september 1839, 31
    - 6 januari 1840-23 juni 1842, 32
  - Dossier 14, gevangenpoort 's-Gravenhage, 8 september 1826-1841, 33; 1 omslag
  - Dossier 15, inspecteur over de militair en civiele gevangenissen, 1823-1838; 34-36; 3 omslagen
    - 26 december 1823-27 december 1825, 34
    - 27 januari 1826-24 december 1829, 35
    - 8 januari 1830-14 september 1838, 36
  - Dossier 16, jaarlijks verslag van de militaire en civiele gevangenissen, 1824-1842; 37-41; 5 omslagen
    - 16 juni 1824-12 juli 1828, 37
    - 13 februari 1829-14 april 1832, 38
    - 23 maart 1833-14 maart 1838, 39
    - 19 maart 1838-30 april 1839, 40
    - 1 mei 1839-18 juni 1842, 41
  - Dossier 17, kinderen van gedetineerden, 1823-1842; 42-46; 5 omslagen
    - 3 november 1823-15 september 1827, 42
    - 15 september 1827-31 maart 1829, 43
    - 4 april 1829-15 oktober 1832, 44
    - 10 januari 1833-9 april 1836, 45
    - 11 april 1836-23 april 1842, 46
  - Dossier 18, kantinen, 1824-1838; 47-52; 6 omslagen
    - 4 februari 1824-6 december 1825, 47
    - 5 januari 1826-13 juli 1827, 48
    - 27 juli 1827-2 maart 1829, 49
    - 10 maart 1829-29 december 1830, 50
    - 11 februari 1831-12 februari 1835, 51
    - 17 februari 1835-6 november 1838, 52
  - Dossier 19, klachten tegen besturen en ambtenaren, 1823-1841; 53-54; 2 omslagen
    - 23 oktober 1823-12 december 1827, 53
    - 21 december 1827-1 mei 1841, 54
  - Dossier 20, orde, toezicht en bestuur in de gevangenissen, 1823-1841; 55-60; 6 omslagen
    - 23 maart 1823-30 december 1824, 55
    - 6 januari 1825-28 december 1825, 56
    - 2 januari 1826-11 december 1827, 57
    - 4 januari 1828-25 september 1832, 58
    - 7 februari 1833-28 oktober 1835, 59
    - 9 januari 1837-2 december 1841, 60
  - Dossier 21, ontvluchtingen, 1824-1842; 61-62; 2 omslagen
    - 31 januari 1824-11 december 1828, 61
    - 19 februari 1829-16 juni 1842, 62
  - Dossier 22, pensioenen, 1823-1842; 63-65; 3 omslagen
    - 27 oktober 1823-8 oktober 1827, 63
    - 27 november 1827-20 januari 1830, 64
    - 28 januari 1830-17 januari 1842, 65
  - Dossier 23, pistole (vrije kamers, waarin de gevangenen op eigen kosten onderhouden worden), 1823-1842; 66-73; 8 omslagen
    - 29 oktober 1823-27 december 1824, 66
    - 3 januari 1825-2 december 1825, 67
    - 2 januari 1836-30 december 1826, 68
    - 4 januari 1827-27 oktober 1827, 69
    - 30 oktober 1827-25 juli 1828, 70
    - 26 juli 1828-30 juni 1829, 71
    - 2 juli 1829-12 juli 1830, 72
    - 13 juli 1830-26 juli 1842, 73
  - Dossier 24, personeel der beambten bij de gevangenissen, 1823-1842; 74-88; 15 omslagen
    - 24 oktober 1823-17 mei 1824, 74
    - 18 mei 1824-28 december 1824, 75
    - 3 januari 1825-31 december 1825, 76
    - 3 januari 1826-29 december 1826, 77
    - 9 januari 1827-21 december 1827, 78
    - 11 januari 1828-10 februari 1829, 79
    - 20 februari 1829-15 januari 1830, 80
    - 27 januari 1830-16 november 1830, 81
    - 17 november 1830-20 december 1831, 82
    - 10 januari 1832-21 december 1833, 83
    - 16 januari 1834-22 december 1835, 84
    - 16 januari 1836-15 december 1837, 85
    - 2 januari 1838-31 juli 1839, 86
    - 19 augustus 1839-28 mei 1841, 87
    - 9 juni 1841-22 juni 1842, 88
  - Dossier 25, speciaal fonds der gevangenissen, 1825-1842; 89-92; 4 omslagen
    - 22 februari 1825-6 juli 1828, 89
    - 31 juli 1828-4 augustus 1834, 90
    - 3 september 1834-20 december 1838, 91
    - 2 januari 1839-16 juni 1842, 92
  - Dossier 26, tractementen der beambten, 1826-1836; 93-103; 11 omslagen
    - 6 januari 1826-7 augustus 1826, 93
    - 21 september 1826-13 juli 1827, 94
    - 14 juli 1827-12 februari1827, 95
    - 14 februari 1828-4 juli 1828, 96
    - 14 juli 1828-7 februari 1829, 97
    - 7 februari 1829-6 juli 1829, 98
    - 7 juli 1829-15 december 1829, 99
    - 2 januari 1830-8 mei 1830, 100
    - 10 mei 1830-14 oktober 1830, 101
    - 15 oktober 1830-9 april 1831, 102
    - 11 april 1831-9 maart 1836, 103
  - Dossier 27, werktuigen, 1824-1842; 104-105; 2 omslagen
    - 5 januari 1824-10 mei 1825, 104
    - 20 mei 1825-26 april 1842, 105
  - Dossier 28, zedelijke verbetering der gevangenen, 1823-1839; 106-107; 2 omslagen
    - 18 november 1823-4 augustus 1828, 106
    - 6 augustus 1828-9 oktober 1839, 107
- Agenda's, indices en klappers, B
  - A-agenda, 1827-1829; 108-113; 9 delen
    De agenda en index met klapper over 1823-1835 bevind zich in de agenda, index en klapper van de afdeling Armwezen en gevangenissen. De A-briefwisseling is die van de minister, de D die van de administrateur.De Agenda 1832-1842 is te vinden in de Algemene agenda BinnenlandseZaken 1832-1842.
    - Januari-juli 1827, 108
    - juli-december 1827, 109
    - januari-juni 1828, 110
    - juli-december 1828, 111
    - januari-juni 1829, 112
    - juli-december 1829, 113
  - D-agenda, 1827-1829; 114-122; 6 delen
    - januari-april 1827, 114
    - mei-augustus 1827, 115
    - september-december 1827, 116
    - januari-april 1828, 117
    - mei-augustus 1828, 118
    - september-december 1828, 119
    - januari-april 1829, 120
    - mei-augustus 1829, 121
    - september-december 1829, 122
  - Index A en D, 1826-1831; 123-128; 6 delen
    - 1826, 123
    - 1827, 124
    - 1828, 125
    - 1829, 126
    - 1830, 127
    - 1831, 128
  - Index A en D, 1832-1841; 129-139; 11 delen
    - 1832, 129
    - 1833, 130
    - 1834, 131
    - 1835, 132
    - 1836, 133
    - 1837, 134
    - 1838, 135
    - 1839, 136
    - 1840, 137
    - 1841, 138
    - 1842 jan.-juni, 139
  - Klapper, 1826-1842; 140-156; 17 delen
    - 1826, 140
    - 1827, 141
    - 1828, 142
    - 1829, 143
    - 1830, 144
    - 1831, 145
    - 1832, 146
    - 1833, 147
    - 1834, 148
    - 1835, 149
    - 1836, 150
    - 1837, 151
    - 1838, 152
    - 1839, 153
    - 1840, 154
    - 1841, 155
    - 1842 jan.-juni, 156
  - Hoofdenlijst D, 1829-1831; 157-159; 3 delen
    - 1829, 157
    - 1830, 158
    - 1831, 159